【裁判字號】    99,家訴,18
【裁判日期】    991006
【裁判案由】    確認離婚契約無效
【裁判全文】
臺灣臺東地方法院民事判決              99年度家訴字第18號
原      告  甲○○
訴訟代理人  邱聰安律師
被      告  乙○○
上列當事人間請求確認離婚契約無效事件，本院於中華民國99
年9月29日言詞辯論終結，判決如下：
  主      文
確認原告與被告間之婚姻關係存在。
訴訟費用由被告負擔。
  事實及理由
壹、程序方面：
    按確認法律關係之訴，非原告有即受確認判決之法律上利益
    者，不得提起之，確認證書真偽或為法律關係之基礎事實存
    否之訴，亦同。前項確認法律關係基礎事實存否之訴，以原
    告不能提起他訴訟者為限，民事訴訟法第247條第1項、第2
    項，分別定有明文。本件原告起訴主張兩造間之離婚並無二
    人以上之證人在場見聞，不符合民法第1050條之離婚形式要
    件，應屬無效，惟兩造既已持上述離婚協議書前往戶政機關
    辦妥離婚登記，則兩造間之婚姻關係存否即不明確，而此不
    安之狀態得以確認判決除去之。從而，本件原告起訴確認兩
    造間婚姻關係存在，應認有即受確認判決之法律上利益，自
    得提起本件訴訟，合先說明。
貳、實體方面：
一、原告主張：兩造原係夫妻，因被告外遇，感情不睦，兩造遂
    於民國98年11月4日協議離婚，2人所寫離婚協議書上之證人
    ，約定由各自母親即原告之母黃秀蓮及被告之母游陳興妹擔
    任之，被告因辦理健保原即有保管其母游陳興妹之印章，復
    另至刻印店刻好黃秀蓮之印章，各自偽造雙方母親之簽名並
    蓋用印章後，於同日偕同向台東縣台東市戶政事務所辦理離
    婚登記，有戶籍謄本可稽，因該2名證人均完全不知上情，
    且事後其等對於兩造輕率離婚亦責斥甚深，頗不贊同，原告
    因而心理不安，為此提起本件之訴。並聲明如主文所示。
二、被告則答辯略以：兩造係達成協議離婚共識後，約定找各自
    之母親當證人，之後原告尚有被告偕同至戶政事務所辦理離
    婚登記，原告當初既然已經同意離婚，為何還要濫用權利起
    訴等語，並聲明：(一)原告之訴駁回。(二)訴訟費用由原告負擔
    。
三、得心證之理由：
  (一)原告主張之上揭事實，業據原告提出兩造離婚協議書影本、
    戶籍謄本等件為證，且原告嗣於99年5月19日向台灣台東地
    方法院檢察署檢察官自首涉犯刑法偽造文書罪，表示願意接
    受裁判，經該署檢察官於99年8月18日將兩造提起公訴，亦
    經本院依職權調取臺灣臺東地方法院檢察署99年度偵字第
    1166號卷宗查閱屬實，自堪信原告主張之事實為真實。
  (二)按兩願離婚，應以書面為之，有二人以上證人之簽名並應向
    戶政機關為離婚之登記，民法第1050條定有明文。次按民法
    第1050條所謂二人以上證人之簽名，固不限於作成離婚證書
    時為之，亦不限於協議離婚時在場之人，始得為證人，然究
    難謂非親見或親聞雙方當事人確有離婚真意之人，亦得為證
    人（最高法院68年台上字第3792號判例要旨參照）。
  (三)經核，兩造所簽署之離婚協議書（參見本院卷第6頁），其
    上列有2名證人即黃秀蓮、游陳興妹，揆諸前揭說明，則該2
    名證人自應於兩造協議離婚當時親見或親聞雙方當事人確有
    離婚真意，並願負責證明始可。然查，證人黃秀蓮、游陳興
    妹並未親自於兩造之離婚協議書簽名蓋章，亦未於兩造協議
    離婚當時直接見聞兩造確有離婚之合意，業經上開2名證人
    於本院證明屬實（參見本院卷第19至21頁筆錄）。且被告就
    其有私自蓋用游陳興妹印章之事實，復不爭執（參見本院卷
    99年9月29日言詞辯論筆錄）。基上，兩造於98年11月4日所
    為之協議離婚即難認與應有二人以上證人之簽名之要件核屬
    相符，是兩造間之兩願離婚自亦難認已具備法定要件亦明。
    從而，兩造縱曾持向戶政機關辦妥離婚登記，亦不生兩願離
    婚之效力，從而，兩造間之婚姻關係仍屬存在。惟因戶政機
    關誤為辦理離婚登記，致原告與被告間之婚姻關係存否有所
    不明，原告為此訴請確認兩造間之婚姻關係存在，洵屬正當
    ，應予准許。
四、據上論結，原告之訴為有理由，依民事訴訟法第第78條，判
    決如主文。
中    華    民    國    99    年    10    月    6     日
                              法      官  郭千黛
                              書  記  官  林傳坤
以上正本係照原本作成
如不服本判決，應於判決送達後20日之不變期間內，向本院提出
上訴狀。                                        210
                              書記官  林傳坤
中    華    民    國    99    年    10    月    6     日

司法院資訊處製作；財團法人民間司法改革基金會備份。
